ACORDAO-COMPLETO-2574015

ACÓRDÃO 1158/2023 ATA 3/2023 - PRIMEIRA CÂMARA

VISTO, relatado e discutido o ato de concessão de aposentadoria a ex-servidora da Universidade Federal de Minas Gerais, Marli de Lourdes da Silva Coura.
ACORDAM os Ministros do Tribunal de Contas da União, reunidos em sessão da 1ª Câmara, ante as razões expostas pelo Relator e com fundamento nos arts. 71, inciso III, da Constituição Federal, 1º, inciso V, e 39, inciso II, da Lei 8.443/1992 e 260 e 262 do Regimento Interno e na Súmula TCU 106, em:
9.1. considerar legal e autorizar o registro do ato de concessão de aposentadoria a Marli de Lourdes da Silva Coura;
9.2. dispensar o ressarcimento das quantias indevidamente recebidas de boa-fé pela beneficiária;
9.3. determinar à Universidade Federal de Minas Gerais que, no prazo de 15 (quinze) dias a contar da ciência desta decisão, sob pena de responsabilidade solidária da autoridade administrativa omissa, adote providências para regularização da falha financeira apontada, com a suspensão do pagamento da vantagem impugnada;
9.4. encaminhar cópia deste Acórdão à Universidade Federal de Minas Gerais e a interessada, com a informação de que a íntegra do Relatório e do Voto que o fundamentam está disponível no endereço eletrônico www.tcu.gov.br/acordaos.

Aposentadoria de Marli de Lourdes da Silva Coura no cargo de Secretária Executiva na Universidade Federal de Minas Gerais  UFMG, submetido a este Tribunal para fins de registro.

Primeira Câmara

Universidade Federal de Minas Gerais

3. Interessada: Marli de Lourdes da Silva Coura (XXX.096.146-XX)

13.1. Ministros presentes: Benjamin Zymler (na Presidência) e Jorge Oliveira (Relator).
13.2. Ministros-Substitutos convocados: Augusto Sherman Cavalcanti e Weder de Oliveira.

JORGE OLIVEIRA

Adoto como Relatório excertos do parecer elaborado no âmbito da Unidade de Auditoria Especializada em Pessoal - AudPessoal, cujos encaminhamentos contaram com a concordância do Diretor daquela Unidade e do representante do Ministério Público junto ao TCU - MPTCU nos autos (peças 5-7) .
"INTRODUÇÃO
Trata-se de ato de aposentadoria, submetido, para fins de registro, à apreciação do Tribunal de Contas da União (TCU) , de acordo com o art. 71, inciso III, da Constituição Federal.  O ato foi cadastrado e disponibilizado ao TCU por intermédio do Sistema e-Pessoal, na forma do art. 2º e 4º da Instrução Normativa TCU 78/2018.
O ato desse processo pertence às seguintes unidades:
Unidade emissora: Universidade Federal de Minas Gerais.
Unidade cadastradora:  Universidade Federal de Minas Gerais.
Subunidade cadastradora: Departamento de Administração de Pessoal.
EXAME TÉCNICO
Procedimentos aplicados
Os procedimentos para exame, apreciação e registro de atos de pessoal encontram-se estabelecidos na Instrução Normativa TCU 78/2018 e na Resolução TCU 206/2007. Essas normas dispõem que os atos de pessoal disponibilizados por meio do e-Pessoal devem ser submetidos previamente a críticas automatizadas, com base em parâmetros predefinidos.
As críticas das informações cadastradas na etapa de coleta do ato foram elaboradas e validadas levando-se em conta as peculiaridades de cada ato. Os itens verificados nessa etapa são inerentes a dados cadastrais, fundamentos legais, mapa de tempo, ficha financeira, assim como eventuais ocorrências de acumulação. Trata-se de verificações abrangentes, minuciosas e precisas e sem a necessidade de ação humana e, portanto, menos suscetível a falhas. As críticas aplicadas estão discriminadas no sistema, no Menu e-Pessoal, opção "Crítica", que podem ser acessadas mediante concessão de perfil específico a servidores do TCU responsáveis pela análise.
Além das críticas automatizadas, há verificação humana adicional no caso de haver alertas do sistema ou informações não formatadas, como esclarecimentos do gestor ou do controle interno.  
As críticas também consideram os registros do Sistema Integrado de Administração de Recursos Humanos (Siape) . O Siape disponibiliza informações atualizadas sobre as parcelas que integram os proventos, diferentemente, portanto, do e-Pessoal, que informa as parcelas no momento do registro do ato. 
Essa confrontação com o Siape fornece uma visão atual e verdadeira da situação, o que permite descaracterizar irregularidades e inconsistências que, embora constantes do e-Pessoal, já foram corrigidas.
As verificações detectadas no ato encontram-se discriminadas na aba de pendências do ato no sistema e-Pessoal, bem como no espelho do ato contemplado por esta instrução.
Exame das Constatações
Ato: 2738/2021 - Inicial - Interessado (a) : MARLI DE LOURDES DA SILVA COURA - CPF: XXX.096.146-XX
Parecer do Controle Interno: considerar o ato Legal.
Constatações e análises: 
1.1.1. Houve o registro de pelo menos uma rubrica com 'Denominação para análise pelo TCU = Decisão judicial (15277 - DECISAO JUDICIAL TRAN JUG AT. (Decisão judicial - Outros) - R$ 106,66) .
Justificativa do Gestor de Pessoal: Não há. Verificação efetuada no âmbito do TCU.
Análise do Controle Interno:  Não há. Verificação efetuada no âmbito do TCU.
Análise da Equipe Técnica: Legal
A concessão da vantagem de quintos ou décimos está em consonância com a jurisprudência deste Tribunal e os critérios das Leis 8.911/1994 e 9.624/1998 (os períodos anteriores a 8/4/1998 são suficientes para a incorporação da vantagem de quintos) . 
1.1.2. Houve o registro de pelo menos uma rubrica com 'Denominação para análise pelo TCU = Vantagem de caráter pessoal (82106 - VPNI ART.62-A LEI 8112/90 - AT (Vantagem de caráter pessoal - VPNI art. 62-A Lei 8.112/90) - R$ 79,00) .
Justificativa do Gestor de Pessoal: Não há. Verificação efetuada no âmbito do TCU.
Análise do Controle Interno:  Não há. Verificação efetuada no âmbito do TCU.
Análise da Equipe Técnica: Legal
A interessada recebe em duplicidade as rubricas de 10/10 (dez décimos) nos valores de R$ 106,66 e R$ 79,00 em desacordo com a Lei 8.112/1990, já que tal legislação somente permite a incorporação de dez décimos da maior função comissionada exercida; por isso, a presente rubrica está ilegal de deve ser excluída do contracheque da aposentada. Entretanto, considerando o valor ínfimo de R$ 79,00 e a novel jurisprudência do TCU, adotada nos Acórdãos 9.438 e 11.246, ambos de 2021, da Primeira Câmara, de relatoria do Ministro Jorge Oliveira, propõe o registro e a legalidade do ato, cabendo, porém, DETERMINAÇÃO para que a rubrica de 10/10 no valor de R$ 79,00 SEJA EXCLUÍDA.
1.1.3. Existe rubrica (16171 - DECISAO JUDICIAL TRANS JUG APO (Decisão judicial - Outros) ) nos proventos atuais (Contracheque Siape) classificada com 'Denominação para análise pelo TCU' do tipo 'Decisão judicial'.
Justificativa do Gestor de Pessoal: Não há. Verificação efetuada no âmbito do TCU.
Análise do Controle Interno:  Não há. Verificação efetuada no âmbito do TCU.
Análise da Equipe Técnica: Legal
A concessão da vantagem de quintos ou décimos está em consonância com a jurisprudência deste Tribunal e os critérios das Leis 8.911/1994 e 9.624/1998 (os períodos anteriores a 8/4/1998 são suficientes para a incorporação da vantagem de quintos) . 
O quadro resumo de ocorrências e, quando for o caso, o detalhamento da norma legal e da jurisprudência para as inconsistências acima elencadas encontra-se no anexo II dessa instrução. 
 (...) 
PROPOSTA DE ENCAMINHAMENTO
Ante o exposto, com fundamento no art. 71, inciso III, da Constituição Federal, no art. 1º, inciso V, e art. 39, incisos I e II, da Lei 8.443/1992, no art. 260 do Regimento Interno do Tribunal de Contas da União, propõe-se: 
Considerar LEGAL e conceder o registro do ato de MARLI DE LOURDES DA SILVA COURA.
Com fulcro no art. 262, caput, do Regimento Interno deste Tribunal, determinar ao órgão/entidade Universidade Federal de Minas Gerais que: 
dê ciência, no prazo de quinze dias, contados da notificação, do inteiro teor desta deliberação (a) o interessado (a) , alertando-o (a) de que o efeito suspensivo proveniente da interposição de eventuais recursos junto ao TCU não o (a) exime da devolução dos valores percebidos indevidamente, caso o recurso não seja provido.
dispense a devolução dos valores indevidamente recebidos de boa-fé até a data da ciência do órgão/entidade Universidade Federal de Minas Gerais, do acórdão que vier a ser proferido, com base no Enunciado 106 da Súmula da Jurisprudência do TCU.
promova a exclusão, no prazo 15 (quinze) dias, contados a partir da ciência desta deliberação, sujeitando-se a autoridade administrativa omissa à responsabilidade solidária, da rubrica apontada em face de manifesta ilegalidade, uma vez que o seu pagamento não encontra respaldo na jurisprudência deste Tribunal."
É o Relatório.

não há.

Procurador Rodrigo Medeiros de Lima

APOSENTADORIA. PERCEPÇÃO IRREGULAR DE DUAS RUBRICAS DE DEZ DÉCIMOS. VALOR IRRISÓRIO DA VANTAGEM. PRECEDENTES DO TCU. LEGALIDADE DO ATO E REGISTRO. DETERMINAÇÃO.

APOSENTADORIA (APOS)

Unidade de Auditoria Especializada em Pessoal (AudPessoal)

Em análise neste processo o ato de concessão inicial de aposentadoria de Marli de Lourdes da Silva Coura no cargo de Secretária Executiva na Universidade Federal de Minas Gerais - UFMG, submetido a este Tribunal para fins de registro.
A Unidade de Auditoria Especializada em Pessoal - AudPessoal detectou a inclusão irregular nos proventos de duas parcelas decorrentes da incorporação de décimos de funções comissionadas, ao passo que a Lei 8.112/1990, art. 62, somente permitiu a incorporação de dez décimos da maior função comissionada exercida. Não obstante, opinou, com a concordância do Ministério Público junto ao TCU - MPTCU, pela legalidade do ato, em virtude do reduzido valor da parcela questionada.
Alinho-me às propostas de encaminhamento alvitradas.
O art. 62 da Lei 8.112/1990, em sua redação original, dispõe ser devida a incorporação de gratificação pelo exercício de função de direção, chefia ou assessoramento até o limite de cinco quintos (ou dez décimos nos termos da Lei 9.624/1998) , podendo receber atualização progressiva no caso de exercício de função de nível mais elevado por período de 12 ou mais meses. A mesma intelecção está no art. 3º da Lei 8.911/1994. Para não restar dúvida, o art. 2º da Lei 9.624/1998 limita expressamente o benefício a uma parcela de dez décimos. Com efeito, não há previsão legal para a percepção de duas ou mais parcelas de cinco quintos ou dez décimos.
Considerando, entretanto, o diminuto valor da parcela questionada, de R$ 79,00, é possível adotar o encaminhamento implementado nos Acórdão 3360/2010-TCU-Plenário (Relator: Ministro-Substituto André Luís de Carvalho) , 9.438/2021 e 2.499/2022 (ambos da 1ª Câmara e conduzidos por este Relator) e 12.704/2019-2ª Câmara (Relatora: Ministra Ana Arraes) , que, em homenagem aos princípios da insignificância, da razoabilidade, da eficiência, da economicidade e do custo-benefício do controle, consideraram legais atos de pessoal submetidos à apreciação deste Tribunal em que as rubricas contestadas eram irrisórias, como é o presente caso.
Assim, cumpre considerar o ato legal e autorizar o seu registro. Ademais, impõe-se dispensar a devolução dos valores recebidos de boa-fé, nos termos da Súmula TCU 106, e determinar a UFMG que adote providências para regularização da falha financeira apontada, com a suspensão do pagamento da vantagem impugnada.
Antes de finalizar, observo que o ato de concessão de aposentadoria deu entrada no Tribunal há menos de cinco anos, o que afasta a aplicação do entendimento firmado pelo STF no RE 636.553, que fixou para o TCU prazo de cinco anos, a contar de seu ingresso, para apreciação de ato de admissão e de concessão de aposentadoria, reforma e pensão.
Nesses termos, VOTO no sentido de que o Tribunal adote a minuta de deliberação que ora submeto à apreciação deste Colegiado.
TCU, Sala das Sessões, em 28 de fevereiro de 2023.
JORGE OLIVEIRA 
Relator